臺灣苗栗地方法院刑事判決　　　　　　　 94年度訴字第288號
公　訴　人　臺灣苗栗地方法院檢察署檢察官
被　　　告　丙○○
　　　　　　　　　　押)
指定辯護人　本院公設辯護人　丁○○
上列被告因公共危險案件，經檢察官提起公訴（94年度偵字第19
09號），本院判決如下：
    主  文
丙○○放火燒燬現供人使用之住宅，未遂，處有期徒刑肆年。
　　事  實
一、丙○○係乙○○之子，其2 人具有家庭暴力防治法第3 條第
　  3 款所定之家庭成員關係。丙○○經常酗酒後與父親乙○○
    發生口角衝突，且多次表示要縱火燒屋。於民國93年12月24
    日晚上10時許，丙○○又因心情不好，酒後與乙○○發生口
    角，將其與乙○○共同居住位於苗栗縣頭份鎮蘆竹里13鄰蘆
    竹164 號住處之傢俱搗毀（未據告訴）後，旋又外出飲酒，
    乙○○擔心遭受危害，遂前往女兒陳梅鳳（起訴書誤載為陳
    鳳梅）位於苗栗縣後龍鎮126 號之住處暫住，詎丙○○於翌
    日即25日凌晨返家，見乙○○不在，於同日凌晨4 時30分許
    ，撥打電話至陳梅鳳住處，為其外甥女李秀玲接聽，丙○○
    因乙○○不返家，一時氣憤，詎向李秀玲揚言：「如果乙○○不回家，就要放火燒房子」等語，掛完電話後，竟基於放
    火燒燬現供人使用之住宅之犯意，於同日凌晨4 時35分許（
    起訴書載為53分），在上開供其與乙○○居住之住宅，大門
    遮雨篷北側堆放雜物之空地、大門內客廳第2 張木椅子處、
    北方第1 間臥室南側木板床上，以打火機點燃，因此引燃火
    勢蔓延燒燬該屋內之傢俱、裝潢、木板隔間等物，丙○○縱
    火後旋即逃離現場至附近田裡。乙○○因接獲李秀玲告知丙○○欲放火燒房子，趕緊返回前開住處，嗣於同日凌晨4 時
    46 分 許，因住在丙○○上址住處對面之鄰居陳安絹聞到火
    燒味，立即撥打119 電話通知消防隊，乙○○亦於同日凌晨
    4 時52分許，同時打110 電話報警，幸經消防隊員及時趕到
    搶救，始於同日清晨6 時4 分許，將火勢撲滅，致僅上址住
    宅內之冷氣機、窗簾、電視、木板床鋪、物品、鐵製衣櫃與
    木板隔間、椅子等傢俱、裝潢燒燬以及牆壁、天花板遭燻黑
    ，其主要構成部分並未喪失效用而未遂。
二、案經乙○○訴由苗栗縣警察局頭份分局報請臺灣苗栗地方法
    院檢察署檢察官偵查起訴。
　　理  由
一、訊據被告丙○○固坦承有於上揭時、地酒後與乙○○發生口
    角，嗣因乙○○不在家，遂撥打電話至其姐陳梅鳳住處，由
    其外甥女李秀玲接聽電話，並揚言如乙○○不回家，就要縱
    火燒屋等情，惟矢口否認有縱火犯行，辯稱：當時係因其父
    親乙○○指稱其縱火，因一時氣憤，才於警詢中承認縱火，
    其不可能放火燒自己房子云云，公設辯護人則為被告辯稱：
    本件並無直接證據，且被告當時有飲酒，為警查獲時酒精濃
    度高達0.31MG /L ，足認被告行為時已達精神耗弱之狀態云
    云。經查：
（一）上揭事實，業據被告於警詢中坦白承認，且經告訴人乙○○於警詢及偵查中指訴甚詳，並經證人李秀玲、陳安絹於
      警詢中證述屬實，而前開苗栗縣頭份鎮蘆竹里13鄰蘆竹第
      164 號房屋係被告與乙○○共同居住之住宅，平日住有被
      告之父母及家人等情，亦為被告所自承，足見上址為現供
      人使用之住宅無疑。訊之被告供稱在警詢中並未受到威脅
      或刑求，且係在自由意識下所為之陳述等語（見偵查卷第
      77頁、本院卷第8 頁），再依證人即苗栗縣警察局頭份分
      局尖山派出所警員徐寧文於偵查中具結證稱：被告有喝酒
      ，在現場被鄰居押出來，有請他休息，讓他精神較好再作
      筆錄，當時係早上6 時許帶他回所，下午2 時40分許才作
      筆錄等語（見偵查卷第77頁），顯見被告在警詢時之供詞
      ，係在其精神狀況尚佳之情況下所製作，並未受到其他外
      力影響，堪認被告在警詢中之自白，應屬可採。
（二）再者，苗栗縣消防局火災調查課勘查火災現場後，發現：
      起火戶之研判：勘查苗栗縣頭份鎮蘆竹里13鄰蘆竹164 號
      受燃燒後，火勢並未向隔壁相鄰建築物延燒，四合院內的
      其他建築物亦未被延燒到，研判本火災案之起火戶確定為
      苗栗縣頭份鎮蘆竹里13鄰蘆竹164 號；起火處研判：第一
      處為大門遮雨篷北側堆放雜物之空地，第二處為大門內客
      廳的第2 張木椅子處，第三處為北方第1 間臥室南側的木
      板床上；起火原因研判：上址房屋之起火處共計有3 處，
      但未發現有使用縱火劑潑灑燃燒之痕跡，因本案有3 處無
      法連貫的起火處，故以人為因素造成的火災之可能最大，
      再依被告的談話筆錄稱火災是他放的火，無使用任何助燃
      劑，是使用打火機點燃可燃物引起火災，研判起火原因以
      人為縱火而引起火災，以上有苗栗縣消防局94年1 月5 日
      火災原因調查報告書（含火災現場勘查人員紀錄、火災出
      動觀察紀錄、談話筆錄、現場位置圖、平面圖、照相攝影
      圖及火災現場照片資料26幀）1 件在卷可稽；再依證人即
      苗栗縣消防局火災調查課小隊長甲○○亦到庭證稱：本件
      不是電線走火，因為沒有發現電線短路的情形，有發現明
      火引燃的現象等語（見本院卷第59頁），足認本件火災係
      屬人為縱火所致，益徵被告上開所供之內容與事實相符。
（三）按放火罪既未遂之區別標準，係以目的物獨立燃燒且足以
      變更其形體致喪失其效能為依據，是放火燒燬現供人使用
      之住宅罪，如僅室內傢俱、裝潢燒燬，其房屋重要構成部
      分諸如樑、柱、屋頂及支撐壁等尚未因燃燒結果致喪失其
      效用者，應成立刑法第173 條第3 項、第1 項放火燒燬現
      供人使用住宅未遂罪（最高法院87年台上字第1719號、79
      年台上字第2747號、第2656號等判決意旨參照）。依現場
      照片及上開火災原因調查報告書顯示，現場燃燒後，大門
      內客廳南側臥室、廚房、浴室與廁所皆未發生受火燃燒或
      延燒情形，傢俱、裝潢僅受到煙燻；大門內客廳北側的第
      3 間臥室與設在3 間臥室中間的小客廳未受到波及，無受
      到燃燒之情形，僅牆面、天花板、傢俱與裝潢受到煙燻，
      但冷氣機、窗簾、電視機有受到燒燬與碳化之情形，第1
      間臥室的木板床鋪與物品及鐵製衣櫃與木板隔間，皆明顯
      嚴重受到燒燬；大門內的門僅上方受到燃燒與碳化，客廳
      的椅子受到燃燒後燒燬；再依證人甲○○於本院審理時亦
      證稱：除了3 個起火點之外，其他都沒有燒到，只有室內
      陳設燒燬，大門進去之屋頂塌陷，是為了搶救，以水柱力
      量去滅火而沖燬所造成，瓦片破碎之原因亦同，在搶救之
      前，屋頂並未塌陷，窗戶雖有燒到但只有玻璃破掉，支架
      還在，本件房屋之橫樑如果不去移動，還可以支撐好幾年
      ，主結構是完整等語（見本院卷第58-62 頁），可見本件
      房屋之主要結構並未燒燬，自難謂為獨立燃燒及完全喪失
      效用，故本件房屋應認僅達未遂之程度。
（四）再者，辯護意旨辯稱被告當時已達精神耗弱之程度。被告
      當日飲酒，為警查獲時酒精濃度為0.31MG/L，固有酒精濃
      度測試值1 紙在卷可稽，然被告當日見證人即告訴人乙○○不在家，旋即撥打電話至陳梅鳳住處要乙○○立刻返家
      ，並揚言要縱火燒屋等語，且在掛完電話後，立即以打火
      機在上開四合院之房屋3 處分別引火點燃，足見被告當時
      尚能清楚辨識所作所為；且在縱火後，並未進入四合院其
      他較遠處，反而迅速逃離現場至附近田裡睡覺，更見其得
      以意識到為免遭人發現、逮捕而逃離現場，顯見其意識清
      醒，對於外界事務之知覺、理會及判斷作用仍未減損，自
      難認定其達於精神耗弱之程度。
（五）又本件火災發生的時間為清晨，現場並無其他人出沒乙情
      ，為被告所自承（本院卷第30頁），且證人陳安絹亦證稱
      當時沒有看到其他人等語（見本院卷第24頁），參以被告
      以電話揚言要縱火燒屋至本件火災發生，時間未及30 分
      鐘，而當時又查無其他可疑人士在現場，佐以被告與告訴
      人均未與他人結仇，不至於有人縱火報復乙節，此為被告
      及告訴人所均不否認（見本院卷第9 、32頁），則本件可
      以排除有其他人犯案之情形。
（六）此外，並有苗栗縣消防局出具之報案書面、頭份分局110
      受理案件紀錄表各1 紙、照片12張附卷足憑。綜上，被告
      所辯，不足採信，本件事證明確，被告之犯行洵堪認定。
二、按刑法第173 條第1 項放火燒燬現供人使用之住宅罪，其直
    接被害法益，為一般社會之公共安全，雖同時侵害私人之財
    產法益，但仍以保護社會公安法益為重，況放火行為原含有
    毀損性質，而放火燒燬現供人使用之住宅罪，自係指供人居
    住房屋之整體而言，應包括牆垣及該住宅內所有設備、傢俱
    、日常生活上之一切用品，故一個放火行為，若同時燒燬住
    宅與該住宅內所有其他物品，無論該其他物品為他人或自己
    所有，均不另成立刑法第175 條第1 項或第2 項之罪或同法
    第354 條毀損罪之餘地（最高法院29年上字第2388號、79年
    台上字第1471號等判例意旨參照）；又依卷附苗栗縣消防局
    火災原因調查報告書、現場照片及證人甲○○之證詞，本件
    火災現場，木板床鋪、鐵製衣櫃、木板隔間、椅子、冷氣機
    、窗簾、電視機等物雖付之一炬，然該住宅主要構成部分樑
    、柱、屋頂、窗戶及支撐壁等僅有煙燻之情形，並未坍塌、
    傾圮，仍具完好，顯然尚未因燃燒結果而致喪失效用，自難
    謂已達「燒燬」之程度，已如前述。是核被告所為，應係犯
    刑法第173 條第3 項、第1 項之放火燒燬現供人使用之住宅
    未遂罪。公訴意旨認被告前開行為，係犯刑法第173 條第1
    項之罪，容有未洽，併此敘明。被告於放火行為前，打電話
    經由李秀玲轉知證人乙○○對其出言恐嚇之行為，因在時空
    密接之情況下，被告恐嚇之危險行為，已為其後放火之實害
    行為所吸收，不另論罪。又被告以打火機點燃可燃物，使本
    件有3 處不相連貫之起火點之行為，係基於同一放火犯意下
    之接續行為，所侵害法益相同，只論以一罪。被告著手於放
    火行為之實行而不遂，為未遂犯，應依刑法第26條前段規定
    ，按既遂犯之刑減輕之。爰審酌被告酒後與父親爭執已有不
    對，竟因一時衝動，即放火燒燬現供其與父母共同居住之住
    宅，嚴重影響公共安全，幸未造成人員傷亡，兼衡被告之生
    活狀況、智識程度、犯罪動機、目的、手段，犯後否認犯行
    之態度等一切情狀，量處如主文所示之刑。至被告所使用之
    打火機並未扣案，且被告於警詢中亦供稱該打火機留在現場
    被火燒掉等語（見偵查卷第5 頁背面），參酌上址屋內之家
    具、物件悉遭嚴重焚燬之情，可徵該只打火機應亦在大火中
    燒燬而滅失，無庸諭知沒收，附此敘明。
據上論斷，應依刑事訴訟法第299 條第1 項前段，刑法第173 條
第3 項、第1 項、第26條前段，判決如主文。
本案經檢察官黃彥琿到庭執行職務。
中　　華　　民　　國　　94　　年　　9 　　月　　13　　日
                  刑事第三庭  審判長法　官  柳章峰
                                    法  官  呂曾達
                                    法  官  林卉聆
以上正本證明與原本無異。
如不服本判決，應於送達後10日內向本院提出上訴狀。
   　　                     　　    書記官　盧俊良
中　　華　　民　　國　　94　　年　　9 　　月　　13　　日
附錄論罪科刑之法條全文：
中華民國刑法第173條
放火燒燬現供人使用之住宅或現有人所在之建築物、礦坑、火車
、電車或其他供水、陸、空公眾運輸之舟、車、航空機者，處無
期徒刑或7 年以上有期徒刑。
失火燒燬前項之物者，處1 年以下有期徒刑、拘役或500 元以下
罰金。
第1 項之未遂犯罰之。
預備犯第1 項之罪者，處1 年以下有期徒刑、拘役或300 元以下
罰金。
